【裁判字號】    97,易,4987
【裁判日期】    980326
【裁判案由】    詐欺
【裁判全文】
臺灣臺中地方法院刑事判決              97年度易字第4987號
公  訴  人  臺灣臺中地方法院檢察署檢察官
被      告  甲○○
選任辯護人  張皓帆律師
上列被告因詐欺案件，經檢察官提起公訴（九十七年度偵字第二
三八五三號），本院判決如下：
    主    文
甲○○幫助意圖為自己不法之所有，以詐術使人將本人之物交付
，處有期徒刑捌月；減為有期徒刑肆月，如易科罰金，以銀元參
佰元即新臺幣玖佰元折算壹日。
     犯罪事實
一、甲○○認識個人在金融機構帳戶之提款卡係供自己使用之重
    要理財工具，關係個人財產、信用之表徵，且可預見金融卡
    及其密碼資料如交予他人使用，而未加以闡明正常用途，極
    易被利用為與財產有關之犯罪工具，竟仍不顧他人可能遭受
    財產上損害之危險，而基於縱若其金融機構之帳戶資料被利
    用作為詐欺取財之用，亦不違背其本意之幫助犯意，於民國
    九十五年八月二十五日至同年十月十五日前之某日，在不詳
    地點，將其前在華南商業銀行五權分行（下稱華南銀行）所
    開立，帳號00000000000000號帳戶之提款卡
    及密碼資料均交付予真實姓名、年籍均不詳之成年人使用。
    該成年人於取得此其華南洋行之津如卡及密碼資料後，即與
    共組詐欺集團之其他成員，共同基於意圖為自己不法所有之
    犯意聯絡，於九十五年十月十六日十四時三十分許，由自稱
    銀行人員之「韓先生」不詳姓名成年男子電話打電話與丁○
    ○，向其佯稱：銀行貸款可以辦理了，但需要銀行信用查詢
    規費新台幣（下同）一萬六千元及法院公證費一萬一千元，
    共二萬七千元，要求丁○○需依指示匯款及操作銀行自動櫃
    員機繳款，致使丁○○因而陷於錯誤，於同日十二時三十分
    許，在陽信銀行新店簡易分行匯款二萬七千元至甲○○前開
    華南銀行帳戶內，又於同日十四時四十五分許，在臺灣土地
    銀行於臺北縣新店市○○路○段三０九號設置之自動櫃員機
    上，操作匯入一萬五千之款項至甲○○所設立之前揭華南銀
    行帳戶內，再於翌日十四時許，在台灣土地銀行於台北市○
    ○路○段二十九號所設置之自動櫃員機上，操作匯入二萬二
    千之款項至甲○○所設立之前揭華南銀行帳戶內；未幾，即
    由前述詐欺集團成員持甲○○欽所交付之金融卡與密碼資料
    ，將丁○○遭詐騙所匯入之款項均提領一空。嗣經丁○○察
    覺情況有異，得知受騙，經報警處理，始進而循線查知上情
    。
二、案經南投縣政府警察局報告臺灣臺中地方法院檢察署檢察官
    偵查起訴。
    理    由
一、證據能力方面：按被告以外之人（包括證人、鑑定人、告訴
    人、被害人及共同被告等）於審判外之陳述雖不符刑事訴訟
    法第一百五十九條之一至之四等四條之規定，而經當事人於
    審判程序同意作為證據，法院審酌該言詞陳述或書面陳述作
    成時之情況，認為適當者，亦得為證據；當事人、代理人或
    辯護人於法院調查證據時，知有刑事訴訟法第一百五十九條
    第一項不得為證據之情形，而未於言詞辯論終結前聲明異議
    者，視為有前項之同意，同法第一百五十九條之五定有明文
    。立法意旨在於傳聞證據未經當事人之反對詰問予以核實，
    原則上先予排除；惟若當事人已放棄反對詰問權，於審判程
    序中表明同意該等傳聞證據可作為證據；或於言詞辯論終結
    前未聲明異議，基於尊重當事人對傳聞證據之處分權，暨證
    據資料愈豐富，愈有助於真實發見之理念，且強化言詞辯論
    主義，使訴訟程序得以順暢進行，上開傳聞證據亦均具有證
    據能力。本件被害人丁○○曾於司法警察詢問中為陳述，其
    性質雖屬傳聞證據，且並未再於偵查或法院審理中為陳述，
    復查無符合刑事訴訟法第一百五十九條之一至之四等前四條
    之情形；然被害人丁○○所為之上開司法警察詢問之調查筆
    錄內容，業經本院審理時予以提示並告以要旨，且各經檢察
    官、被告及其選任辯護人表示意見，當事人均已知上述筆錄
    乃傳聞證據，且咸未於言詞辯論終結前對該筆錄內容異議，
    是依上開規定，被害人丁○○於警詢中之證言有證據能力，
    本院審酌上開筆錄作成時，並無施壓或干擾，亦無不當取供
    之情形，認為以之作為本件之證據亦屬適當，是被害人丁○
    ○於司法警察詢問中所為之上開證言，自具有證據能力，合
    先敘明。
二、訊據被告甲○○固對上開郵局帳戶為其本人所開立使用，後
    被害人丁○○於九十五年十月十六日十四時四十五分許、翌
    日十四時許，以自動櫃員機上，操作別匯入一萬五千元、二
    萬二千之款項至甲○○所設立之前揭華南銀行帳戶內，且不
    久即遭人提領一空等情均坦白承認，惟矢口否認有何幫助詐
    欺取財之犯行，辯稱：伊華南銀行之提款卡約略在九十五年
    十月間放置在機車置物箱內遺失，該提款卡有開卡，提款密
    碼則忘記有無書寫在提款卡上或寫在紙上等云云。經查：
  (一)被害人丁○○前開如何因受詐騙而將所有之二萬七千元、一
    萬五千元、二萬二千元匯款或轉入至甲○○前開華南銀行帳
    戶內內等情，已據被害人丁○○於司法警察詢問時指述綦詳
    ，並有土地銀行自動櫃員機交易明細表、陽信商業銀行匯款
    收執聯附卷可稽（見警卷），足認被告所開設前揭華南銀行
    帳戶資料確供作詐騙集團向被害人丁○○詐騙命其匯入金錢
    所用甚明。
  (二)按一般社會常情，欲使用提款卡（或稱金融卡）領取款項者
    ，須於金融機構設置之自動櫃員機上依指令操作，並輸入正
    確之密碼，方可順利領得款項，由此可見，如非經帳戶所有
    人同意、授權並告知提款卡密碼等情況，單純持有提款卡卡
    之人，欲隨機輸入號碼而領取款項之機會，以晶片提款卡六
    位至十二位密碼之設計，不法之人任意輸入號碼而與正確之
    密碼相符者，機率微乎其微，且稍有社會歷練、經驗之人，
    均知金融卡應與其存摺、密碼分別保存，或者將密碼牢記心
    中，而不在任何物體上標示或載明密碼，以免徒增帳戶款項
    遭人持金融卡併同輕易得知之密碼盜領款項，被告為高中學
    歷畢業（見警詢調查筆錄教育程度欄），而被告亦自承曾投
    資股票，有相當之識見與社會歷練及商業投資活動，前揭社
    會經驗常情，亦應為其所熟稔知悉，其豈有蓄意將密碼資料
    與晶片金融卡同置，而徒增帳戶款項遭人盜領之風險。再者
    被告前開華南銀行帳戶，曾於九十二年十二月二十四日辦理
    掛失止付（見本院卷內之存款事故狀況查詢印表），而被告
    本次遺失晶片提款卡，竟未辦理掛失止付，則與被告之前施
    用該帳戶之過程迴異。是被告辯稱並未將上開帳戶之晶片提
    款卡及密碼資料交付他人使用，因遺失後因此而遭盜用云云
    ，顯然不足以採信。
  (三)又依上揭華南銀行存款往來明細表所示，被告於九十五年八
    月二十五日最後一次提領帳戶內款項一萬元，存款結餘七十
    五後，其自己即未曾再使用此帳戶為交易往來，但自同年十
    月十六日起，該帳戶隨即出現密集、異常存提款之紀錄，更
    有被害人丁○○遭詐欺匯款之情形，此帳戶紀錄之提領及結
    餘情形，核與一般幫助詐欺行為人通常於將金融機構帳戶資
    料交由犯罪集團成員使用前，會先將帳戶餘額提領至最低款
    項，旋即交付他人供作財產犯罪贓款匯入、提領之用等慣常
    作法適正相符，益徵本件確係被告主動將提款卡與密碼資料
    交予他人使用，並非如其所辯解之遺失云云。
  (四)況以不法集團，若非確定該帳戶所有人不會報警或掛失止付
    ，應不至於以該等帳戶資料從事於財產犯罪，以避免遭警循
    線追查或徒勞無功，是本件前揭不法詐騙集團成員，於向被
    害人丁○○實行詐騙時，應確有把握該帳戶不會於短期內即
    遭帳戶所有人即被告甲○○辦理掛失止付，而此等確信，在
    該帳戶資料係拾得或遭竊取之情形，實無發生之可能，亦足
    認被告上開關於該提款卡乃遺失之所辯，並不足以採認，本
    件應確係被告將前揭華南銀行帳戶之提款卡及密碼資料提供
    予詐欺集團成員使用無訛。至被告辯稱：上開華南銀行帳戶
    之提款卡，係放置機車置物箱內遺失一情，並聲請本院傳喚
    其男友乙○○為證，然該證人於本院之供述其華南銀行之提
    款卡與被告之前開華南銀行提款卡是一同遺失後，亦未辦理
    掛失止付，而證人乙○○尚且尚仍能於遺失後，持自己華南
    銀行之提款卡查詢其帳戶內之餘額，則其證述之內容，自有
    可疑，難以遽信，此外並其他無證據足以證明被告所有之華
    南銀行提款卡遺失，本院自難以採信。再被告又辯稱：伊經
    濟狀況良好，不可能販賣提款卡及密卡，此外伊還於九十五
    年十月二十日尚有以華南銀行之存摺，提款五千元，故伊無
    交付提款卡及密碼而幫助詐欺之犯意及行為之必要及理由，
    惟查被告自九十五年二月起，已有香港上海匯豐銀行多家銀
    行之、玉山銀行、法商佳信銀行、中國信託銀行、兆豐銀行
    、新光銀行、花旗銀行之信用卡遭申請停用或款項未繳而強
    制停卡，有財團法人金融聯合信用中心資料在卷可稽，可見
    被告辯稱其有資力一情，容有疑義；又被告上述華南銀行帳
    戶係於九十五年十二月四日才列為警示帳戶（見本院卷內之
    存款事故狀況查詢印表），自此之後始不能存款及提款；故
    被告縱有如其所稱於九十五年十月二十日尚有以華南銀行之
    存摺，提款五千元，顯不足作為有利被告之認定，併此敘明
    。
  (五)按刑法上之故意，分直接故意（確定故意）與間接故意（不
    確定故意），「行為人對於構成犯罪之事實，明知並有意使
    其發生者」為直接故意，「行為人對於構成犯罪之事實，預
    見其發生而其發生並不違背其本意者」為間接故意；一般人
    至銀行開設帳戶並非難事，如非因財產犯罪等不法目的，依
    常情並無捨棄自己帳戶而迂迴收受他人帳戶使用之理，是被
    告尤彥欽對於不法詐欺集團成員可能將其帳戶資料用來作為
    詐欺等財產犯罪之非法用途上，應有所預見，且不違背其本
    意，其竟仍提供帳戶資料予不法詐欺集團成員使用，足見不
    法詐欺集團成員將被告交付之華南銀行芝提款卡及密碼資料
    用來作為詐欺取財之用，為被告所容認及允許。另查金融機
    構帳戶可供款項之存匯、提領，係一般人均可輕易申請開設
    ，並無任何資格條件之限制，且金融存款帳戶，事關存戶個
    人財產權益之保障，其與存戶印鑑章、提款卡結合，專屬性
    、私密性更形提高；除非本人或與本人具密切關係之人，難
    認有何理由可自由流通使用該存摺、印章；一般人亦均有應
    妥為保管存摺及提款卡，以防止存摺及提款卡被他人冒用之
    認識，縱有特殊情況偶有將存摺、提款卡交付他人之需，亦
    必深入瞭解其用途後始行提供使用，實乃吾人日常生活經驗
    與事理；且存摺、提款卡等有關個人財產、身分之物品，如
    淪落不明人士手中，極易被利用為與財產犯罪有關之犯罪工
    具；而與他人於身分上不具密切關係之人，竟要求他人提供
    帳戶以為使用，此等行為，客觀上已屬可疑，且顯係供為某
    非正當資金進出使用，而隱瞞其流程及行為人身分曝光之不
    法意圖亦可預見；若此之社會現實，恆係一般人本於日常生
    活經驗即可體察，本件被告對此自亦難諉為不知，是被告提
    供其所開設之前揭銀行提款卡及密碼時，應有幫助他人犯詐
    欺取財罪之不確定故意，亦堪可認定。綜上所述，被告甲○
    ○所辯，無非事後飾卸之語，不足採信。是本件事證已臻明
    確，被告幫助詐欺犯行洵堪認定。
三、查前揭真實姓名、年籍均不詳之詐欺集團成年人，基於意圖
    為自己不法所有之犯意聯絡，夥同其他詐欺集團成員，以上
    述之方式，使被害人丁○○陷於錯誤，因而交付本人之財物
    ，該詐欺集團成員所為，係犯刑法第三百三十九條第一項之
    詐欺取財罪。被告甲○○提供其於上開銀行所開設帳戶之提
    款卡及密碼資料予詐欺集團成員，以為詐欺取財所用，係基
    於幫助他人詐欺取財之不確定故意，且所為屬詐欺取財罪構
    成要件以外之行為，核其所為則係犯刑法第三十條第一項及
    刑法第三百三十九條第一項之幫助詐欺取財罪。被告幫助詐
    欺集團成員犯詐欺取財罪，為幫助犯，應依刑法第三十條第
    二項之規定，按正犯之刑度，減輕其刑。
四、按刑法業於九十四年二月二日經修正公布，並於九十五年七
    月一日起施行，被告於行為後，法律已有變更。且按行為後
    法律有變更者，適用行為時之法律；但行為後之法律有利於
    行為人者，適用最有利於行為人之法律，刑法第二條第一項
    定有明文。而刑法第三百三十九條第一項定有罰金刑，依修
    正後刑法施行法增訂第一條之一規定：「（第一項）中華民
    國九十四年一月七日刑法修正施行後，刑法分則編所定罰金
    之貨幣單位為新臺幣。（第二項）九十四年一月七日刑法修
    正時，刑法分則編未修正之條文定有罰金者，自九十四年一
    月七日刑法修正施行後，就其所定數額提高為三十倍。但七
    十二年六月二十六日至九十四年一月七日新增或修正之條文
    ，就其所定數額提高為三倍」及刑法第三十三條第五款修正
    為：「主刑之種類如下：五、罰金：新臺幣一千元以上，以
    百元計算之」等規定觀之，依修正前後之法律，所定罰金刑
    之最高度額雖屬相同，然依被告行為時即修正前刑法第三十
    三條第五款規定之罰金最低額銀元一元，並提高十倍計算，
    前開罰金刑之最低額為銀元十元，即新臺幣三十元，較之修
    正後之新臺幣一千元為低。因此，比較上述修正前、後之刑
    罰法律，自應以被告行為時即修正前關於科處罰金刑之法律
    較有利於被告。爰審酌被告犯罪之動機、目的、手段、其品
    行及智識程度、被害人遭詐騙匯入被告帳戶之金額，損害非
    輕、被告並未賠償被害人，及其犯後猶卸飾責任，未具悔意
    等一切情狀，量處如主文所示之宣告刑；且被告上開犯罪之
    時間係於九十六年四月二十四日以前，符合中華民國九十六
    年罪犯減刑條例所定得減刑之條件，爰依該條例第二條第一
    項第三款、第七條減其刑期二分之一，並就減得之刑依修正
    前刑法第四十一條第一項前段之規定諭知易科罰金之折算標
    準（如後述）。另被告為本件犯罪行為時之刑法第四十一條
    第一項前段規定：「犯最重本刑為五年以下有期徒刑以下之
    刑之罪，而受六個月以下有期徒刑或拘役之宣告，因身體、
    教育、職業、家庭之關係或其他正當事由，執行顯有困難者
    ，得以一元以上三元以下折算一日，易科罰金。」又被告行
    為時之易科罰金折算標準，修正前罰金罰鍰提高標準條例第
    二條前段（現已刪除）規定，就其原定數額提高為一百倍折
    算一日，則本件被告行為時之易科罰金折算標準，應以銀元
    三百元折算一日，經折算為新臺幣後，應以新臺幣九百元折
    算一日。惟新修正之刑法第四十一條第一項前段則規定：「
    犯最重本刑為五年以下有期徒刑以下之刑之罪，而受六個月
    以下有期徒刑或拘役之宣告者，得以新臺幣一千元、二千元
    或三千元折算一日，易科罰金。」比較修正前後之易科罰金
    折算標準，以修正前之規定，較有利於被告，則應依刑法第
    二條第一項前段，適用修正前刑法第四十一條第一項前段規
    定，諭知其易科罰金之折算標準。
據上論斷，應依刑事訴訟法第二百九十九條第一項前段，刑法第
二條第一項、第三十條第一項、第二項、第三百三十九條第一項
、修正前刑法第四十一條第一項前段，刑法施行法第一條之一第
二項，中華民國九十六年罪犯減刑條例第二條第一項第三款、第
七條、第九條，修正前罰金罰鍰提高標準條例第二條，判決如主
文。
本案經檢察官丙○○到庭執行職務。
中    華    民    國    98    年     3    月    26    日
                  刑事第十二庭  審判長法  官  楊萬益
                                      法  官  蔡建興
                                      法  官  劉邦繡
以上正本證明與原本無異。
如不服本判決應於收受判決後十日內向本院提出上訴書狀，並應
敘述具體理由；其未敘述上訴理由者，應於上訴期間屆滿後二十
日內向本院補提理由書（均須按他造當事人之人數附繕本）「切
勿逕送上級法院」。
                                    書記官  何俞瑩
中    華    民    國    98    年    3     月    26    日
附錄論罪科刑法條刑法第三百三十九條第一項意圖為自己或第三
人不法之所有，以詐術使人將本人或第三人之物交付者，處五年
以下有期徒刑、拘役或科或併科一千元以下罰金。


司法院資訊處製作；財團法人民間司法改革基金會備份。
